【裁判字號】    98,訴,1132
【裁判日期】    990504
【裁判案由】    商業會計法等
【裁判全文】
臺灣桃園地方法院刑事判決              98年度訴字第1132號
公  訴  人  臺灣桃園地方法院檢察署檢察官
被      告  甲○○
被      告  己○○
上列被告因違反商業會計法案件，經檢察官提起公訴（97年度偵
字第24432 號），本院判決如下：
    主  文
甲○○共同主辦會計人員，以明知為不實之事項，而填製會計憑
證，處有期徒刑陸月，如易科罰金，以新臺幣壹仟元折算壹日。
己○○共同商業負責人，以明知為不實之事項，而填製會計憑證
，處有期徒刑月，如易科罰金，以新臺幣壹仟元折算壹日。緩
刑貳年。緩刑期間付保護管束，並應向指定之公益團體、地方自
治團體或社區提供陸拾小時之義務勞務。
    事  實
一、己○○係設於宜蘭縣礁溪鄉○○村○○路○ 段71號薌園小吃
    店之負責人，甲○○係址設桃園縣平鎮市○○路○ 段1 之 1
    號2 樓豐鎮通運股份有限公司（該公司負責人為戊○○，所
    涉犯行由本院另行審結）之會計，分別為商業會計法所定之
    商業負責人與主辦會計人員。己○○於民國96年12月23日，
    在上址薌園小吃店內，明知桃園縣龍裕關懷就業促進會成員
    ，並未在店內用餐，桃園縣龍裕關懷就業促進會理事長乙○○（所涉犯行由本院另行審結）透過宜鴻餐廳負責人吳太瑞
    向其索討蓋有薌園小吃店商號店章及負責人己○○印文之空
    白收據3 紙，係為報帳之用，竟與吳太瑞（所涉犯行未據檢
    察官起訴）、乙○○基於共同明知為不實事項而填製商業會
    計憑證之犯意聯絡，將薌園小吃店空白收據3 紙交予吳太瑞
    後再轉交乙○○，而由乙○○指示某真實姓名年籍不詳之成
    年人在上開免用統一發票收據3 紙上，各填載「買受人：桃
    園縣龍裕關懷就業促進會、日期：96年12月23日、品名：便
    餐、數量：4 、單價：2,000 、總價：8,000 元」等不實內
    容之會計憑證。另甲○○於96年12月24日，在上址豐鎮通運
    股份有限公司辦公室內，亦明知桃園縣龍裕關懷就業促進會
    ，並未向豐鎮通運股份有限公司租賃遊覽車，乙○○透過桃
    園客運股份有限公司司機庚○○及其公司靠行司機丙○○之
    仲介，以2 千元之價格向其購買統一發票，係為報帳之用，
    竟與丙○○、庚○○、丁○○（此三人所涉犯行未據檢察官
    起訴）、乙○○基於共同明知為不實事項而填製商業會計憑
    證之犯意聯絡，依乙○○之指示，在豐鎮通運股份有限公司
    票號WU00000000號之統一發票上，填載「買受人：桃園縣龍
    裕關懷就業促進會、日期：96年12月23日、品名：車資、數
    量：兩台、單價：9,523.8 、金額：19,048、營業稅： 952
    、總計：2 萬元」等不實內容之會計憑證後，將之交予乙○○指派前來拿取發票之丁○○，並當場向丁○○收取 2,000
    元。嗣於97年4 月22日，經臺灣桃園地方法院檢察署檢察官
    至桃園縣桃園市○○街50之12號7 樓乙○○住處搜索，扣得
    上開薌園小吃店免用統一發票收據及豐鎮通運股份有限公司
    開立之上揭統一發票影本，始循線查悉上情。
二、案經臺灣桃園地方法院檢察署檢察官主動簽分偵查起訴。
    理  由
壹、證據能力部分：
一、按「被告以外之人於偵查中向檢察官所為陳述，除顯有不可
    信之情況者外，得為證據」，刑事訴訟法第159 條之1 第 2
    項定有明文。偵查中對被告以外之人所為之偵查筆錄，或被
    告以外之人向檢察官所提之書面陳述，性質上均屬傳聞證據
    。惟現階段刑事訴訟法規定檢察官代表國家偵查犯罪、實施
    公訴，依法其有訊問被告、證人及鑑定人之權，證人、鑑定
    人且須具結，而實務運作時，檢察官偵查中向被告以外之人
    所取得之陳述，原則上均能遵守法律規定，不致違法取供，
    其可信度極高。經查，證人乙○○在臺灣桃園地方法院檢察
    署檢察官偵查中所為之證述，性質上雖屬傳聞證據，惟係偵
    查中向檢察官所為，並經具結，證人乙○○未曾提及檢察官
    在偵訊時有任何強暴、脅迫、詐欺、利誘等以不正方法取供
    之情，其陳述時之心理狀況健全、並無受外力干擾，證人乙○○復於審判中到庭依人證之調查程序具結作證，且經被告
    甲○○、己○○就其陳述行使對質詰問權，觀諸偵訊筆錄之
    記載形式，本院亦查無檢察官在上開偵訊時有任何以不正方
    法訊問，而有違反陳述者之自由意志等顯有不可信之情況，
    衡諸上開規定，自具有證據能力。
二、次按「被告以外之人於審判外之陳述，雖不符刑事訴訟法第
    159 條之1 至第159 條之4 之規定，而經當事人於審判程序
    同意作為證據，法院審酌該言詞陳述或書面陳述作成時之情
    況，認為適當者，亦得為證據。當事人、代理人或辯護人於
    法院調查證據時，知有刑事訴訟法第159 條第1 項不得為證
    據之情形，而未於言詞辯論終結前聲明異議者，視為有前項
    之同意」，刑事訴訟法第159 條之5 定有明文。查本判決所
    引用以下審判外作成之相關供述證據，公訴人及被告甲○○
    、己○○於本院準備程序、審判期日均表示無意見而不予爭
    執，亦未於言詞辯論終結前聲明異議，本院審酌上開證據資
    料製作時之情況，尚無違法取得及證明力明顯過低之瑕疵，
    認以之作為證據應屬適當，而其餘所依憑判斷之非供述證據
    ，本院亦查無有何違反法定程序取得之情形，且上開各該證
    據均經本院於審判期日依法進行證據之調查、辯論，被告甲○○、己○○於訴訟上之防禦權，已受保障，故上開證據資
    料均有證據能力。
貳、實體部分：
一、訊據被告己○○就上揭犯罪事實，迭於本院準備程序、審理
    時坦承不諱（見98年度審訴字第2102號卷第67頁背面，本院
    卷第24頁、第83頁背面），核與證人乙○○、吳太瑞證述之
    情節（見97年度他字第574 號卷第178 頁、第89至90頁、第
    98頁）相符，此外，復有填載上揭不實事項之薌園小吃店免
    用統一發票收據3 紙（見97年度他字第574 號卷第58至60頁
    ）在卷可稽，足認被告己○○之任意性自白與事實相符。本
    案事證明確，被告己○○上開犯行，洵堪認定，應予依法論
    科。
二、被告甲○○部分：
(一)、訊據被告甲○○就上開票號WU00000000號，載有「買受人：
    桃園縣龍裕關懷就業促進會、日期：96年12月23日、品名：
    車資、數量：兩台、單價：9,523.8 、金額：19,048、營業
    稅：952 、總計：2 萬元」等內容之統一發票（下稱系爭發
    票）係由豐鎮通運股份有限公司出具，並由其親自開立填寫
    之事實固供承屬實，惟矢口否認有何填製不實商業會計憑之
    犯行，辯稱：系爭發票是公司靠行司機丙○○請伊在96年12
    月23日之前開的，丙○○表示他的客戶需要有發票才能請款
    ，伊就照著丙○○的交代，現場開立發票給郭枝金的客戶，
    至於96年12月23日當天丙○○有無提供車輛服務，伊不知情
    云云。
(二)、惟查：
(1)、桃園縣龍裕關懷就業促進會並未於96年12月23日向豐鎮通運
    股份有限公司承租兩台遊覽車，系爭發票係乙○○於96年12
    月23日後至96年12月31日間之某日，以2 千元之代價，透過
    桃園客運公司司機庚○○之仲介，請丁○○向被告甲○○購
    得，系爭發票所載上開交易內容俱屬不實一節，迭據證人即
    同案被告乙○○於偵查、本院審理時具結證述：桃園縣龍裕
    關懷就業促進會於96年12月23日舉辦「96年度加強社區總體
    營造暨提昇休閒產業研習活動」，最後只有49人參加，沒有
    向豐鎮通運股份有限公司租用2 台遊覽車，我們是96年12月
    23日出去，96年12月24日桃園市公所發文同意補助活動經費
    ，因為當時是年底，時間很趕，桃園市公所要我們盡快核銷
    ，所以我才去找桃園客運公司之司機庚○○幫我要發票。我
    跟桃園客運司機庚○○說我需要發票，司機就去跟豐鎮通運
    股份有限公司協調，司機跟我說他已經跟豐鎮通運股份有限
    公司講好了，庚○○就給我豐鎮通運股份有限公司的電話，
    我打電話過去，是豐鎮通運股份有限公司王姓會計小姐接的
    ，我跟她說我是別人介紹來這邊買發票，我就直接跟她說我
    們要買發票，她就跟我約時間，我拿2,000 元現金給丁○○
    ，請他去中壢市豐鎮通運股份有限公司拿發票，發票上的車
    資、數量、金額，係由豐鎮通運股份有限公司的人依我的指
    示填寫，我要他們寫20,000元及2 台車，豐鎮通運股份有限
    公司這張發票是我以2 千元的代價購買的發票，本次活動無
    此項花費等語詳確（見97年度他字第574 號卷第88頁、第90
    頁、第91頁、第95至96頁，97年度偵字第24432 號卷第45至
    46頁，本院99年3 月23日審判筆錄第5 至9 頁、本院99年 4
    月20日審判筆錄第7 頁），核與證人丁○○於本院審理時證
    述：96年間我是桃園縣龍裕關懷就業促進會會員，96年12月
    23日龍裕關懷就業促進會有在宜蘭辦研習活動，活動結束之
    後，乙○○請我幫他去豐鎮通運股份有限公司找一位會計小
    姐就是在庭的被告甲○○，拿1 張發票，她將發票上品名、
    數量、金額都寫好，我就拿走發票等語（見本院99年4 月20
    日審判筆錄第4 至6 頁）相符。而證人乙○○就上開向豐鎮
    通運股份有限公司會計即被告甲○○購買填載不實交易內容
    之系爭發票等情，於偵訊、迄至本院審理時之證述均甚為一
    致，第參諸被告乙○○於本案查獲後即坦承購買系爭不實統
    一發票以核銷經費之犯行，並無推諉卸責之情，且其與被告
    甲○○之間亦無仇隙怨恨，果被告甲○○並未販賣系爭發票
    予被告乙○○，衡情證人即被告乙○○應無故意設詞構陷被
    告甲○○，並憑空捏造上情之必要，足認證人乙○○上開證
    述非虛，此外，復有豐鎮通運股份有限公司開立之票號WU00
    000000號統一發票1 紙在卷（見97年度他字第574 號卷第54
    頁）可資佐證，是被告甲○○確以2 千元之代價，填載上開
    不實交易內容之系爭發票，並販售予桃園縣龍裕關懷就業促
    進會之事實，要屬無訛。
(2)、被告甲○○雖辯稱：系爭發票是公司靠行司機丙○○請伊在
    96年12月23日之前開的，丙○○表示他的客戶需要有發票才
    能請款，伊就照著丙○○的交代，現場開立發票給郭枝金的
    客戶，至於96年12月23日當天丙○○有無提供車輛服務，伊
    不知情云云，惟此經同案被告乙○○堅詞否認，並陳稱：我
    沒有事先拿到豐鎮通運股份有限公司的發票，也沒有說過要
    先拿到發票才能請款的話，是宜蘭之行之後，為了辦理核銷
    才請人開假發票等語明確（見本院99年4 月20日審判筆錄第
    11至12頁、第23頁）。觀諸被告甲○○歷次之供述，其於偵
    查中原供稱：我有跟過來拿發票的人收5 ％的稅金，即1 千
    元（見97年度他字第574 號卷第204 頁），嗣於本院準備程
    序時復改稱：我有收取5 ％的營業稅及3 ％的營業所得稅，
    即1,600 元（見98年度審訴字第2102號卷第82頁），其所述
    前後矛盾不一，除與證人丙○○證稱：我要甲○○開的發票
    是2 萬元不含稅，稅是另外算8 ％，8 ％的稅金不寫在發票
    上面等語（見本院99年度4 月20日審判筆錄第13頁）不符外
    ，更與系爭發票記載營業稅為952 元之事實大相逕庭，則被
    告甲○○所言是否屬實，顯非無疑慮。再依同案被告戊○○
    即豐鎮通運股份有限公司負責人提出之系爭發票（票號：WU
    00000000號）存根聯及現金收入傳票影本所示（見97年度他
    字第574 號卷第134 頁），系爭發票之開立日期係登載為96
    年12月24日，現金收入傳票並記載96年12月24日營業收入：
    本日營業收入19,048元，銷項稅額：營業稅952 元，合計：
    2 萬元，而被告甲○○為豐鎮通運股份有限公司唯一會計人
    員，業經其於本院審理時坦認不諱（見本院99年4 月20日審
    判筆錄第14頁），復供承豐鎮通運股份有限公司沒有收到系
    爭發票車資19,048元、後來也沒有向丙○○收這筆錢等語屬
    實（見97年度他字第574 號卷第204 頁，本院99年3 月23日
    審判筆錄第10頁），則其於96年12月24日製作之上開現金收
    入傳票，其上所載「96年12月24日營業收入：本日營業收入
    19,048元」等內容自屬不實，益證系爭發票實是被告甲○○
    於96年12月24日所開立，其於96年12月24日開立系爭發票之
    時，已明知豐鎮通運股份有限公司並未於96年12月23日提供
    兩台遊覽車出租服務予桃園縣龍裕關懷就業促進會，開立系
    爭發票當時亦未收取19,048元之現金收入，係依據乙○○之
    指示，填載「買受人：桃園縣龍裕關懷就業促進會、日期：
    96年12月23日、品名：車資、數量：兩台、單價： 9,523.8
    、金額：19,048、營業稅：952 、總計：2 萬元」等不實交
    易事項，復因事後檢視發票簿存根聯之際，查悉在系爭發票
    （票號WU00000000號）前一號之發票開立日期已登載為96年
    12月24日，始將系爭發票（票號WU00000000號）存根聯之開
    立日期由不實之「96年12月23日」，更正為正確之開立日期
    即「96年12月24日」，至屬明確。被告甲○○辯稱系爭發票
    是在96年12月23日之前開的，96年12月23日當天丙○○有無
    提供車輛服務，伊不知情云云，要與事實不符，洵不足採。
(3)、至於證人丙○○雖附和被告甲○○證稱：我以前的同事庚○○要我幫他調兩部車子，因為我要求出車當日就要付清款項
    ，庚○○轉達我的意思，乙○○回覆可以，但是他要我先開
    立發票請款，這樣他才有辦法在出車當日付款，所以在出車
    前幾天我請他去豐鎮公司領取出車的這2 萬發票，我當天就
    打電話給公司的會計小姐甲○○，叫甲○○開好發票的日期
    、金額，但是在出車前一天，庚○○才告訴我，我和另一台
    遊覽車都不用出車云云，惟此經同案被告乙○○堅詞否認，
    業詳如前述，且證人丙○○證稱：我要甲○○開的發票是 2
    萬元不含稅，稅是另外算8 ％，8 ％的稅金不寫在發票上面
    云云（見本院99年度4 月20日審判筆錄第13頁），亦與被告
    甲○○於偵查中供稱：我有跟過來拿發票的人收5 ％的稅金
    ，即1 千元等情（見97年度他字第574 號卷第204 頁）不符
    ，更與系爭發票記載營業稅為952 元之事實迥異，則證人丙○○前開證述是否屬實，已非無疑。參以證人庚○○即桃園
    客運股份有限公司司機於本院審理時證稱：當時實際只有幫
    乙○○出一台車，跑完這趟行程後，我當場給他們發票，他
    們給我現金，是行程結束拿到運費後，我才將發票交給乙○○，我們公司要先看到錢，才能交付發票等語詳實（見本院
    99 年4月20日審判筆錄第8 頁、第10頁），對照而觀，適足
    證明證人丙○○證稱伊在未出車前即先開立系爭發票予素不
    相識之乙○○供其請款云云，顯與一般客運公司提供車輛載
    送服務係待收取車資款項後，始開立發票交買受人收執之正
    常交易模式不符，證人丙○○上開所言自不足採信。另證人
    庚○○雖亦附和證人丙○○證稱：有幫乙○○向丙○○調兩
    台車，乙○○說要先開好發票，拿發票去請款，才有辦法付
    錢給丙○○，後來又取消丙○○的兩台車，有叫乙○○把發
    票寄回丙○○的公司云云，然證人庚○○與丙○○係相識數
    年之友人，此均據證人庚○○、丙○○證述屬實，依據證人
    乙○○上開證言可知，庚○○、丙○○顯亦有參與仲介被告
    甲○○販賣系爭發票之犯行，則其上開證述，無非係避重就
    輕，附和迴護被告甲○○，並亟欲規避其與丙○○犯行之詞
    ，自難據為有利被告甲○○之認定。
(三)、綜據上證，被告甲○○上開辯解，俱屬事後卸責之詞，顯不
    足採信，本案事證已臻明確，其犯行堪以認定，應予依法論
    科。
三、按會計憑證，依其記載之內容及其製作之目的，亦屬文書之
    一種，凡商業負責人、主辦及經辦會計人員或依法受託代他
    人處理會計事務之人員，以明知為不實事項而填製會計憑證
    或記入帳冊者，即該當商業會計法第71條第1 款之罪，本罪
    乃刑法第215 條業務上文書登載不實罪之特別規定，自應優
    先適用（最高法院92年度台上字第3677號判決參照）。被告
    己○○係薌園小吃店之登記負責人，屬商業會計法第4 條所
    稱之商業負責人，而免用統一發票收據是商業負責人開具用
    以證明交易事項、交易內容之文書，為商業會計法第15條第
    1 款之原始憑證，屬商業會計憑證，是核被告己○○明知其
    與桃園縣龍裕關懷就業促進會間並無犯罪事實欄所載之交易
    ，而將免用統一發票收據3 張交由吳太瑞轉交乙○○，任由
    其填製不實交易內容之行為，係犯商業會計法第71條第1 款
    之明知為不實事項而填製會計憑證罪。被告己○○就所犯填
    製不實會計憑證罪，與吳太瑞、乙○○間，有犯意聯絡與行
    為分擔，應論以共同正犯。公訴人認被告己○○上開犯行係
    犯刑法第216 條、第215 條之行使業務上文書登載不實罪，
    尚有未當，然其起訴之基本社會事實同一，本院自得加以審
    理，並予變更起訴法條。另按統一發票乃證明事項之經過而
    為造具記帳憑證所根據之原始憑證，主辦會計人員如明知為
    不實之事項，而開立不實之統一發票，亦係犯商業會計法第
    71條第1 款之以明知為不實之事項而填製會計憑證罪，是核
    被告甲○○為豐鎮通運股份有限公司之會計人員，其明知與
    桃園縣龍裕關懷就業促進會間並無犯罪事實欄所載之交易，
    而填製不實統一發票之行為，係犯商業會計法第71條第1 款
    之明知為不實事項而填製會計憑證罪。被告甲○○就所犯填
    製不實會計憑證罪，與丙○○、庚○○、丁○○、乙○○間
    ，有犯意聯絡與行為分擔，亦應論以共同正犯。爰審酌被告
    己○○、甲○○均明知與桃園縣龍裕關懷就業促進會間並無
    交易行為，而分別開立上揭不實免用統一發票收據、統一發
    票，無視法令規定，所為應予非難，兼衡其等犯罪之動機、
    目的、手段、素行、智識程度，及被告己○○犯後坦認犯行
    ，容有悔悟之意，被告甲○○則否認犯行，一再飾卸狡辯，
    態度不佳等一切情狀，分別量處如主文所示之刑，並均諭知
    易科罰金之折算標準。又被告己○○未曾因故意犯罪受有期
    徒刑以上刑之宣告，有臺灣高等法院被告前案紀錄表在卷可
    參，審酌被告己○○經此偵審教訓，當知警惕而無再犯之虞
    ，認對其所宣告之刑，以暫不執行為適當，爰諭知緩刑2 年
    ，以啟自新。併審酌被告己○○之犯罪情節，命其應向指定
    之公益團體、地方自治團體或社區提供60小時之義務勞務，
    以資懲儆。
據上論斷，應依刑事訴訟法第299 條第1 項前段、第300 條，商
業會計法第71條第1 款，刑法第41條第1 項前段、第74條第1 項
第1 款、第2 項第5 款、第93條第1 項第2 款，判決如主文。
本案經檢察官周芝君到庭執行職務。
中    華    民    國    99    年    5     月     4    日
                  刑事第五庭  審判長法  官  潘政宏
                                    法  官  張詠晶
                                    法  官  劉淑玲
以上正本證明與原本無異。
如不服本判決應於收受判決後10日內向本院提出上訴書狀，並應
敘述具體理由。其未敘述上訴理由者，應於上訴期間屆滿後20日
內向本院補提理由書( 均須按他造當事人之人數附繕本) 「切勿
逕送上級法院」。
                                   書記官   許婉茹
中    華    民    國    99    年    5     月    5     日
附錄本案論罪科刑依據之法條：
商業會計法第71條：
商業負責人、主辦及經辦會計人員或依法受託代他人處理會計事
務之人員有下列情事之一者，處5 年以下有期徒刑、拘役或科或
併科新臺幣60萬元以下罰金：
一、以明知為不實之事項，而填製會計憑證或記入帳冊。
二、故意使應保存之會計憑證、會計帳簿報表滅失毀損。
三、偽造或變造會計憑證、會計帳簿報表內容或毀損其頁數。
四、故意遺漏會計事項不為記錄，致使財務報表發生不實之結果
    。
五、其他利用不正當方法，致使會計事項或財務報表發生不實之
    結果。

司法院資訊處製作；財團法人民間司法改革基金會備份。
